臺灣高等法院花蓮分院民事裁定  
111年度抗字第14號
抗  告  人  陳正旭  
相  對  人  陳正彥  

上列當事人間因確認通行權存在事件，抗告人聲請定暫時狀態假
處分，對於臺灣臺東地方法院於民國111年2月25日所為111年度
全字第3號所為裁定提起抗告，本院裁定如下：
    主  文
原裁定廢棄，發回臺灣臺東地方法院。
抗告程序費用由相對人負擔。
    理  由
一、按於爭執之法律關係，為防止發生重大之損害或避免急迫之
    危險或有其他相類之情形而有必要時，得聲請為定暫時狀態
    之處分。前項裁定，以其本案訴訟能確定該爭執之法律關係
    者為限，民事訴訟法第538條第1項、第2 項定有明文。準此
　　，
  ㈠當事人聲請法院定暫時狀態之假處分，必須有爭執之法律關
    係存在，且為防止重大損害、或避免急迫危險等情事，有就
    爭執之法律關係定暫時狀態之必要者，並應由抗告人提出相
    當證據釋明之（最高法院103年度台抗字第192號裁定意旨參
    照）。又債權人聲請定暫時狀態之處分，依同法第538條之4
    準用第533條再準用第526條規定，應就其「請求」及「假處
    分之原因」加以釋明，二者缺一不可（最高法院101年度台
    抗字第567號、100年度台抗字第260號、99年度台抗字第957
    號、94年度台抗字第792號裁定意旨參照）。
  ㈡所稱請求，係指債權人已在或欲在本案請求之標的。而定暫
    時狀態之假處分，並非為保全債權人請求之強制執行，而係
    準用保全強制執行假處分之規定，以定爭執之法律關係之暫
    時狀態而已，是其本案訴訟以能確定爭執之法律關係為已足
    ，非如保全強制執行之假處分必須就所保全之請求起訴，始
    得謂已提起本案訴訟。從而所稱法律關係，凡適於為民事訴
    訟之標的，無論給付之訴、確認之訴或形成之訴，衹須能確
    定兩造間爭執之法律關係即屬之（最高法院95年度台抗字第
    63號、101年度台抗字第377號、102年度台抗字第713號、第
    1015號裁定意旨參照）。
  ㈢所謂定暫時狀態之處分之原因，係指於爭執之法律關係，為
    防止發生重大之損害或避免急迫之危險或有其他相類之情形
    而有就爭執之法律關係定暫時狀態之必要者而言。又衡量損
    害是否重大、危險是否有急迫性之保全必要性，應釋明至何
    種程度，始得以擔保金補其釋明之不足，應依具體個案，就
    抗告人因假處分所得利益、不許假處分所受損害、相對人因
    假處分所受損害及其他利害關係人之利益暨公益等定之（最
    高法院102年度台抗字第628號裁定意旨參照）。
　㈣至所謂有必要，則應依利益衡量原則，就債權人因未假處分
    就本案判決勝訴確定前所生損害，與債務人因假處分所生損
    害衡量比較以為決定。申言之，定暫時狀態之處分乃法院就
    有爭執之法律關係，為衡平救濟手段所為之保全方法，有無
    處分之必要性，應權衡該處分對雙方可能造成之影響，債權
    人因該處分獲得之利益或防免之損害，是否逾債務人所受之
    不利益或損害，綜合判斷之（最高法院98年度台抗字第359 
     號、103年度台抗字第88號、102年度台抗字第918號裁定意
    旨參照）。又損害是否重大、危險是否急迫或是否有其他相
    類之情形，應釋明至何種程度，始得以擔保金補足其釋明，
    應就具體個案，透過權衡理論及比例原則確認之，亦即法院
    須就抗告人因許可假處分所能獲得之利益、其因不許可假處
    分所可能發生之損害、相對人因假處分之許可所可能蒙受之
    不利益，及其他利害關係人之利益或法秩序之安定、和平等
    公益加以比較衡量。所稱防止發生重大之損害，通常係指如
    使抗告人忍受至本案判決時止，其所受之痛苦或不利益顯屬
    過苛。其重大與否，須視抗告人因定暫時狀態處分所應獲得
    之利益或防免之損害是否逾相對人因該處分所蒙受之不利益
    或損害而定。抗告人因處分所應獲之利益或防免之損害大於
    相對人因該處分所受之不利益或損害，始得謂為重大而具有
    保全之必要性（最高法院101年度台抗字第497號裁定意旨參
    照）。
二、經查：
  ㈠抗告人於原審起訴主張其所有坐落臺東縣○○市○○段00○00地號
    土地（以下合稱抗告人土地）暨坐落上開土地門牌號碼臺東
    市○○街000號建物（下稱系爭建物）均為抗告人所有。抗告
    人土地因屬袋地，與附近公路並無適宜之聯，須仰賴相對人
    所有坐落同段74-1、127-3、128-2地號（以下合稱系爭土地
    ）等土地始得對外通行至道路，因而請求確認對系爭土地有
    如臺東地政事務所複丈成果圖（見原審卷第11頁，收件日期
    文號：民國110年11月15日東地上測字第253500、253600號
    ；複丈日期:110年12月2日)方案A所示範圍之通行權存在，
    現由原審110年度訴字第57號確認通行權存在事件（下稱本
    案訴訟）複丈測量並審理中，堪認兩造間就是否有通行權存
    有爭執，且前開爭執得由抗告人提起確認通行權存在之本案
    訴訟確定，則抗告人就兩造間有爭執之法律關係已有相當釋
    明。
　㈡本件有防止發生重大之損害或避免急迫之危險或有其他相類
    之情形而有必要：
　　⒈抗告人主張所有之系爭建物原以系爭土地作為庭院，本無
      通行出入問題，詎相對人於本案訴訟進行中，僱工在系爭
      土地與抗告人土地交界處架設高度2.5公尺、長度約15公
      尺之鐵板圍籬，阻斷抗告人通行，亦遮擋系爭建物1樓之
      採光及通風，形同封閉抗告人之系爭建物，而居住在系爭
      建物之抗告人及其配偶均年近70歲，難免有緊急醫療或意
      外救災之需求，可能因圍籬阻隔而延誤時效及成果，為防
      患於未然，爰依民事訴訟法第538條規定，聲請定暫時狀
      態假處分。相對人則以伊架設的鐵皮圍籬並未封閉抗告人
      之出入，圍籬間留有約1.3公尺寬的出入口（下稱系爭出
      入口)，抗告人可步行至系爭土地再通行至馬路等語置辯
      。
　　⒉查相對人在其所有之系爭土地與抗告人土地及同地段72地
      號之交界處各設置鐵皮圍籬，兩面鐵皮圍籬垂直，但並未
      封閉連接，尚留有1.3公尺之出入口可供抗告人出入系爭
      土地，並可再自系爭土地（現況為空地及車棚）進入漢口
      街，有現場照片（見原審卷第44、45、47頁照片）可證，
      並為抗告人所不爭執（見原審卷第31頁）。
　　⒊抗告人目前雖得經由系爭出入口對外連結，無被封閉阻斷
      而無法出入之情形。然而，袋地通行權，非以袋地與公路
      有聯絡為已足，尚須使其能為通常使用。而是否能為通常
      使用，須斟酌該袋地之位置、地勢、面積、用途、社會環
      境變化等因素為綜合判斷。倘袋地為建地時，並應考量其
      坐落建物之防火、防災、避難及安全需求，始符能為通常
      使用意旨（最高法院107年度台上字第1613號、104年度台
      上字第256號判決意旨參照）。本院查，
　　　⑴兩造因通行權爭議，業由抗告人提起確認通行權訴訟，
        相對人明知本案訴訟進行中，仍變動原有現狀，妨礙抗
        告人通行，已有可議。
　　　⑵相對人雖辯稱其僱工架設鐵板圍籬，係欲出售土地，為
        標識土地範圍之目的（見原審卷第32頁），然本案土地
        所有權似無爭議，且標示土地之方法眾多，何須架設長
        達15公尺、高2.5公尺之鐵板圍籬，妨害系爭建物1樓之
        採光及通行，抗告人之目的，不言而喻。
　　　⑶依抗告人主張系爭建物為其及家人之住宅，目前通行現
        狀，係由抗告人住處建物大門外出，須左轉前進15公尺
        始能到達系爭出入口，則此動線是否曲折難行、影響逃
        生？及系爭出入口位於系爭土地之車棚內（見原審卷第
        23、44、45頁），如周遭停放車輛或放置非抗告人力能
        排除之障礙物時，是否能為一般出入使用，均屬有疑。
　　　⑷又相對人雖有意出售系爭土地，但目前土地現狀為空地
        及車棚，本案訴訟確定前暫供抗告人通行使用，對於相
        對人所有權能之妨害程度，應不若抗告人居住安全及救
        護救災之需求為大。
　　　⑸綜上，抗告人主張系爭出入口距離系爭建物大門約15公
        尺之遙，一旦抗告人住處發生意外或災害事故，不僅抗
        告人進出搶救屋內財物，甚至抗告人自己及家人送醫或
        對外逃難求生，均難免受阻延遲，為防患未然，有定暫
        時狀態假處分之必要，似非無理。
　　四、綜上所述，抗告人已就兩造間有爭執之法律關係已為相
        當之釋明，就定暫時狀態之必要性部分已提謄本及照片
        為釋明，縱認此部分釋明雖有不足，非不可酌定相當擔
        保金額准許抗告人之聲請，抗告論旨指摘原裁定不當，
        求予廢棄發回原審更為裁定，應認有理由，爰裁定如主
        文，將本案發回原審，由原審就上開疑義事項妥為審酌
        後為適法之裁定。
據上論結，本件抗告為有理由，依民事訴訟法第492條、第95條
、第78條，裁定如主文。
中　　華　　民　　國　　111 　年　　4 　　月　　6 　　日
                  民事庭審判長法　官  林信旭
                              法　官  顏維助
                              法　官  劉雪惠
以上正本係照原本作成。
本件不得再抗告。
中　　華　　民　　國　　111 　年　　4 　　月　　7 　　日
                              書記官  林鈺明